【裁判字號】    92,判,938
【裁判日期】    920717
【裁判案由】    營利事業所得稅
【裁判全文】
最  高  行  政  法  院  判  決                    九十二年度判字第九三八號
    上  訴  人  永昌綜合證券股份有限公司
    代  表  人  丙○○○
    訴訟代理人  甲○○
    被 上訴 人  財政部臺北市國稅局
    代  表  人  乙○○
右當事人間因營利事業所得稅事件，上訴人對於中華民國九十一年五月二十三日臺北
高等行政法院九十年度訴字第五三九二號判決，提起上訴，本院判決如左：
    主  文
上訴駁回。
上訴審訴訟費用由上訴人負擔。
    理  由
本件上訴人起訴主張：上訴人係一綜合證券商，設有經紀、承銷及自營部門，民國（
以下同）八十六年度營利事業所得稅結算申報，自行申報證券交易所得新台幣（以下
同）四○一、五一○、七○二元。經被上訴人初查以上訴人之經紀部門及承銷部門申
報交際費計五三、三○○、二八一元，限額為一二、○八四、六七六元，乃將超限四
一、二一五、六○五元轉列本期有價證券項下減除，核定證券交易所得為三六○、二
九五、○九七元，課稅所得為六○五、○三○、一二五元。上訴人不服，申經復查結
果，重行計算應稅收入可列支交際費最高限額為一四、○三八、二一一元，追認有價
證券出售所得一、九五三、五三五元，課稅所得額變更核定為六○三、○七六、五九
○元。惟上訴人八十六年度申報之交際費為五三、四七九、四七一元，為業務上直接
支付之交際應酬費用，並依法取得合法憑證。被上訴人將交際費區分為自營（免稅）
及經紀、承銷（應稅）二部分，分別計算其限額，並將上訴人經紀、承銷（應稅）部
門交際費超限數三九、二六二、○七○元，全數轉列證券交易所得調整數。依所得稅
法第三十七條及營利事業所得稅查核準則第八十條規定，交際費限額之計算並無區分
部門計算之規定，被上訴人逕依部門別計算交際費限額，無法理依據，顯有違反「租
稅法律主義」自行擴大解釋之嫌。為此，請求將訴願決定及原處分不利於上訴人部分
均撤銷。
被上訴人則以：本件上訴人係一綜合證券商，設有經紀、承銷及自營部門，其出售有
價證券之交易所得，依所得稅法第四條之一規定，停止課徵所得稅，是上訴人本期之
營業所得，可分為兩部分，一為應稅所得，一為免稅所得。再查營利事業出售有價證
券之交易所得納入免稅範圍，雖有其特殊意義，惟宜正確計算「免稅所得」之範圍，
如免稅項目之相關成本費用歸由應稅項目吸收，營利事業將雙重獲益，不僅有失立法
原意，並造成侵蝕稅源及課稅不公平之不合理現象；況且所得稅法第三十七條既明定
業務上直接支付之交際費，依其經營之目的分別訂有計算交際費之限額，自應分別依
所訂標準計算限額予以認定。惟核被上訴人原查於計算應稅業務可列支之交際費最高
限額時，未就經紀部門之利息收入三五八、九一一、一七九元併入計算，經復查重行
計算應稅收入可列支交際費最高限額為一四、○三八、二一一元，其餘三九、四四一
、二六○元，歸屬免稅業務可列支之交際費，由有價證券出售收入項下減除，重行核
定有價證券交易所得為三六二、二四八、六三二元，即追認有價證券出售所得一、九
五三、五三五元。經核並無不妥等語，資為抗辯。
原審審理結果，以：（一）、按法律有意義不明或不備時，或法條文字雖無明文規定
，而依論理顯然含有其意義等情況時，主管機關自得就法律予以解釋。衡諸行為時所
得稅法第四條之一及第二十四條第一項規定意旨，關於營利事業之費用及損失既為應
稅收入及免稅收入所共同發生，且營利事業出售證券交易所得已納入免稅範圍，倘免
稅項目之相關成本、費用歸由應稅項目吸收，則營利事業將雙重獲益，不僅有失前開
稅法之立法精神，亦不符收入與成本、費用之配合及課稅公平原則。惟免稅收入與應
稅收入應如何正確分攤營業費用及非營業損失，俾符合收入與成本、費用配合原則，
法律無從針對稽徵技術作詳細規定，財政部八十三年二月八日台財稅字第八三一五八
二四七二號函釋有關免稅所得分攤營業費用及利息支出之計算公式，乃係該部基於中
央財稅主管機關職權就行為時所得稅法第四條之一證券交易所得免納所得稅之立法意
旨，及同法第二十四條有關營利事業所得計算之規定所作之解釋，符合立法旨趣，足
資適用。（二）、本件上訴人係一綜合證券商，設有經紀、承銷及自營部門，其八十
六年度營利事業所得稅結算申報，申報證券交易所得四○一、五一○、七○二元，經
被告初查以上訴人之經紀部門及承銷部門申報交際費計五三、三○○、二八一元，限
額為一二、○八四、六七六元，超限四一、二一五、六○五元轉列本期有價證券出售
收入項下減除，核定本期證券交易所得為三六○、二九五、○九七元。上訴人不服，
申經被上訴人復查決定以上訴人買賣有價證券，其出售有價證券之交易所得，依所得
稅法第四條之一規定，停止課徵所得稅，是上訴人本期之營業所得，可分為兩部分，
一為應稅所得，一為免稅所得。再查營利事業出售有價證券之交易所得納入免稅範圍
，雖有其特殊意義，惟宜正確計算「免稅所得」之範圍，如免稅項目之相關成本費用
歸由應稅項目吸收，營利事業將雙重獲益，不僅有失立法原意，並造成侵蝕稅源及課
稅不公平之不合理現象；況且所得稅法第三十七條既明定業務上直接支付之交際費，
依其經營之目的分別訂有計算交際費之限額，自應分別依所訂標準計算限額予以認定
。惟核原查於計算應稅業務可列支之交際費最高限額時，未就經紀部門之利息收入三
五八、九一一、一七九元併入計算，經復查重行計算應稅收入可列支交際費最高限額
為一四、○三八、二一一元，其餘三九、四四一、二六○元，歸屬免稅業務可列支之
交際費，由有價證券出售收入項下減除，重行核定有價證券交易所得為三六二、二四
八、六三二元，即追認有價證券出售所得一、九五三、五三五元，課稅所得額變更核
定為六○三、○七六、五九○元，經核尚無不合；上訴人聲請撤銷原處分不利上訴人
部分及訴願決定，為無理由，乃駁回上訴人在原審之訴。
上訴意旨略謂：上訴人係屬證券交易法第十五條規定之綜合證券商，原處分即應依財
政部八十五年八月九日台財稅第八五一九一四四○四號函釋（下稱八十五年函釋），
綜合證券商對於可直接歸屬於應稅或免稅所得之營業費用得按直接歸屬認列之規定處
理，然被上訴人援引所得稅法第三十七條及財政部八十三年十一月二十三日台財稅第
八三一六二○八九七號函釋（下稱八十三年函釋），而以一未見諸法令規定之依業務
別計算限額方式核定上訴人之交際費，完全無視於財政部針對綜合證券商所發布之八
十五年函釋，且被上訴人之核定結果無異又使交際費之分攤回到八十三年函釋之按收
入比例分攤之概念，已失去八十五年函釋之精神，並顯有適用所得稅法第四條之一、
稅捐稽徵法第一條之一及八十三年函釋不當之違法。此外，被上訴人並有應適用而未
適用財政部八十五年函釋之違法。又依據所得稅法第三十七條之明文，並未指出上訴
人須按部門別或業務別計算限額並比較之。揆諸所得稅相關法令，亦無任何明文規定
交際費限額計算須以應稅業務及免稅業務分別計算，是以，原處分不當解釋法規並違
反租稅法律主義。再者，上訴人有自營、承銷及經紀部門，依業務之性質及員工人數
判斷，經紀部門產生之交際費必定遠超過自營部門，然被上訴人以推計課稅之方式核
定上訴人交際費之情形，竟使自營部門所負擔之交際費與其他部門之比例為二點八一
比一，造成自營部門應負擔交際費遠超過其依前述八十五年函釋實際列支之交際費，
被上訴人之核定顯然不察事實及合理性，此推計課稅之方式，有適用司法院釋字第二
一八號及第四九三號解釋顯有錯誤之違法，並違背經驗法則及論理法則。末查，台北
高等行政法院九十一年六月七日台八十九訴字第三二九七號判決，就相同案情之案件
亦認為免稅所得項下分攤交際費之適用，乃是以「費用或利息支出無法明確歸屬」為
前提，如果可以明確歸屬，即依先明確歸屬，不能明確歸屬，才有攤提之問題。然而
被上訴人在核定本件課稅所得項下應分攤之交際費時，卻非如此處理，而是先按照上
訴人經紀及承銷（課稅）部門之營業額，計算出可列支之最高限額後，再以其餘額歸
入免稅部門之交際費支出，此等計算方式明顯違法，與其以往對所得稅法第三十七條
有關交際費最高限額之解釋意旨亦全然不符，難謂合法等語。
按「營利事業所得之計算，係以其本年度收入總額減除各項成本費用、損失及稅捐後
之純益額為所得額，為所得稅法第二十四條第一項所明定。依所得稅法第四條之一前
段規定，自中華民國七十九年一月一日起，證券交易所得停止課徵所得稅；公司投資
收益部分，依六十九年十二月三十日修正公布之所得稅法第四十二條，公司組織之營
利事業，投資於國內其他非受免徵營利事業所得稅待遇之股份有限公司組織者，其中
百分之八十免予計入所得額課稅；則其相關成本費用，按諸收入與成本費用配合之上
揭法律規定意旨及公平原則，自亦不得歸由其他應稅之收入項下減除。至應稅收入及
免稅收入應分攤之相關成本費用，除可直接合理明確歸屬者得個別歸屬，應自有價證
券出售收入項下減除外，因投資收益及證券交易收入源自同一投入成本，難以投入成
本比例作為分攤基準。財政部八十三年二月八日台財稅第八三一五八二四七二號函說
明三，採以收入比例作為分攤基準之計算方式，符合上開法條規定意旨，與憲法尚無
牴觸。惟營利事業成本費用及損失等之計算涉及人民之租稅負擔，為貫徹憲法第十九
條之意旨，仍應由法律明確授權主管機關訂立為宜。」，業經司法院著有釋字第四九
三號解釋。該號解釋一方面闡示營利事業應稅收入及免稅收入應分攤之相關成本費用
，除可直接合理明確歸屬者得各別歸屬，應自有價證券出售收入項下減除外，因投資
收益及證券交易收入源自同一投入成本，難以投入成本比例作為分攤基準，故採以收
入比例作為分攤基準之計算方式，符合所得稅法規定意旨，與憲法尚無牴觸。另一方
面就營利事業成本費用及損失之計算涉及人民之租稅負擔，仍應由法律明確授權主管
機關訂立為宜，提出將來立法之指針，並未否定前開分攤基準。且行為時所得稅法第
三十七條規定，係以營利事業事業所經營之目的為計算基礎，該條各款定有明文。同
一營利事業如經營兩項以上之業務時，其交際費之列支必須與各該業務直接有關者為
限。綜合證券商之經紀、承銷、自營等各部門經營業務所支付之交際費，自應依交際
對象或經紀、承銷、自營等各部門經營業務之營業收入歸屬於各業務部門項下之營業
費用（屬可明確歸屬之費用，應個別歸屬認列），並依行為時所得稅法第三十七條規
定限額列報。是被上訴人為正確計算免稅所得額，依行為時所得稅法第三十七條及財
政部八十三年十一月二十三日台財稅第八三一六二○八九七號函釋，分別核算上訴人
非屬免稅業務部分交際費可列支之限額及出售有價證券免稅業務部分交際費可列支之
限額，即以應稅及免稅業務部門分別核算交際費限額後，再將超過應稅業務部門可列
支之交際費限額部分，移由免稅部門核認。此係採對業者最有利之計算方式，即將非
屬出售有價證券應稅業務部分，讓業者享受全部之交際費限額，再將超過應稅業務可
列支之交際費限額部分歸屬為出售有價證券免稅業務部分之費用，轉自有價證券出售
收入項下認列，於法自無不合。要無增加法律所無之限制，核與稅捐稽徵法第一條之
一、所得稅法第四條之一、租稅法律主義、中央法規標準法第五條、司法院釋字第四
九三號解釋及財政部台財稅第八五一九一四四○四號函釋，均無違悖。至於司法院釋
字第二一八號解釋係針對依推計核定方法，估計納稅義務人所得額，而為銓釋，與本
件成本費用之分攤無涉。另所舉臺北高等行政法院之判決，並無拘束本院效力。上訴
論旨仍持前詞，指摘原判決違誤，為無理由，應予駁回。
據上論結，本件上訴為無理由，爰依行政訴訟法第二百五十五條第一項、第九十八條
第三項前段，判決如主文。
中    華    民    國    九十二      年      七        月     十七       日
                    最 高 行 政 法 院  第 四 庭
                                審 判 長 法  官      廖  政  雄
                                         法  官      趙  永  康
                                         法  官      林  清  祥
                                         法  官      鍾  耀  光
                                         法  官      姜  仁  脩
右  正  本  證  明  與  原  本  無  異
                                         法院書記官  張  雅  琴
中    華    民    國    九十二      年      七        月      十七      日


司法院資訊處製作；財團法人民間司法改革基金會備份。
